臺灣高雄地方法院民事判決　　　　　　 96年度保險字第32號
 原　　　告　第一產物保險股份有限公司
 　　　　　　　　　　　　樓
 法定代理人　丁○○
 訴訟代理人　丙○○
 　　　　　　　　　　　　樓
 被　　　告　甲○○
 　　　　　　　　　　　　樓
 法定代理人　乙○○
 兼下　一人
 訴訟代理人
 法定代理人　戊○○
 兼上　一人
 訴訟代理人
上列當事人間損害賠償事件，本院於民國96年6月25日言詞辯論
終結，判決如下：
      主　　　文
被告應給付原告新台幣壹拾伍萬柒仟參佰壹拾陸元及自民國九十
六年五月三十日起至清償日止，按週年利率百分之五計算之利息
。
原告其餘之訴駁回。
訴訟費用由被告負擔十分之一、其餘由原告負擔。
本判決原告勝訴部分得假執行。但被告如以新台幣壹拾伍萬柒仟
參佰壹拾陸元供擔保後，得免為假執行。
原告其餘假執行之聲請駁回。
      事實及理由
一、原告主張：訴外人戊○○自94年6 月24日起，以其所有牌照
    號碼H8Y-370 號機車向原告投保2 年期強制汽車責任險，並
    在94年8 月22日交其子甲○○騎乘，甲○○於同日下午23
    時40分許，無照騎乘上開機車沿高雄縣鳳山市○○○路由南
    往北方向行進，於行經該路與南福街街口處時，與騎乘牌照
    號碼QA5-615 號機車沿高雄縣鳳山市○○○路由東往西方向
    擬穿越南北向五甲一路之訴外人楊敬長相撞，使楊敬長因而
    人車倒地，受有頭部外傷併右側顱骨骨折及顱內出血等傷害
    ，且因而意識不清，長期臥床四肢癱瘓僵直；原告已依強制
    汽車責任保險契約約定賠付楊敬長新台幣 (下同)1,573,157
    元，因被告係無照駕駛，爰依強制汽車責任保險法第29條規
    定於給付範圍內，向被告求償。並聲明：被告應給付原告
    1,573,157 元及自起訴狀繕本送達翌日起至清償日止，按年
    息5%計算之利息。
二、被告則以：訴外人楊敬長於車禍事故發生後之酒測值為0.71
    ，強制汽車責任險應不予理賠，且被告已於楊敬長和解給付
    1,600,000 元亦超過強制汽車責任險金額，被告應無再為賠
    償原告之理。並聲明：(一)原告之訴駁回。(二)如受不利判決，
    願供擔保請准宣告免為假執行。
三、兩造不爭執事項：
  (一)甲○○於94年8 月22日11時40分許，無照駕駛訴外人戊○○
    所有牌號H8Y-370 號機車，沿高雄縣鳳山市○○○路由南往
    北方向行駛，行經該路與南福街口時，與訴外人楊敬長駕駛
    之牌號QA5-615 號機車相撞，兩車均人車倒地，楊敬長因而
    受有頭部外傷併右側顱骨骨折及顱內出血，肺炎併呼吸衰竭
    之傷害，事故發生後楊敬長之酒測值為每公升0.71mg。
  (二)戊○○以上開H8Y-370 號機車向原告投保強制汽車責任保險
    ，事故發生後原告已理賠楊敬長1,573,157 元，有強制汽車
    保險計算書、汽車險賠款同意書為證。楊敬長因本件事故受
    禁治產宣告，有95年禁字第395 號民事裁定可參。
  (三)甲○○已與楊敬長調解成立，由甲○○給付楊敬長
     1,600,000 元 (並註明上開理賠金額不含強制險理賠在內
     ，強制險理賠由楊敬長申請)， 有高雄縣鳳山市調解委員
     會95年民調字第0023號調解書為憑。
  (四)朱宇祥因本件車禍事故，經高雄少年法院95少調字328 號裁
    定訓誡處分確定。
四、本件爭點為：原告依強制汽車責任保險法第29條規定，請求
    被告賠償，有無理由？本院判斷意見如下：
  (一)按「汽車駕駛人有未領有駕駛執照駕駛小型車或機器腳踏車
    者，處新臺幣6,000 元以上12,000元以下罰鍰，並當場禁止
    其駕駛。」「本法所稱保險人，係指經主管機關許可，得經
    營本保險之保險業。」「本法所稱被保險人，指經保險人承
    保之要保人及經該要保人同意使用或管理被保險汽車之人。
    」「被保險人有違反道路交通管理處罰條例第21條或第21條
    之1 規定而駕車，致被保險汽車發生汽車交通事故者，保險
    人仍應依本法規定負保險給付之責。但得在給付金額範圍內
    ，代位行使請求權人對被保險人之請求權。」，道路交通管
    理處罰條例第21條第1 項第1 款、強制汽車責任保險法第8
    條、第9 條第2 項、第29條第1 項第5 款分別定有明文。本
    件被告為經原告承保強制汽車責任保險被保險人戊○○同意
    使用被保險汽車 (機器腳踏車)之 人，自應視為被保險人，
    而被告確有無照駕駛機器腳踏車以致發生本件車禍事故之情
    形，亦為兩造所不爭執，是依上開說明，原告依強制汽車責
    任保險法第29條規定，在給付金額範圍內，代位使行請求權
    人對被保險人即被告之請求權，依於即無不合，應予准許。
  (二)惟強制汽車責任保險法第29條之所謂代位權，即法定的債之
    移轉，移轉前後，債權具有同一性，本件原告得行使之權利
    ，即為楊敬長對被告及其法定代理人之損害賠償請求權，並
    非新發生之債權，自應認為被告得對原告為關於楊敬長於本
    件車禍事故為與有過失之抗辯，較為合理；否則即可能發生
    被告無過失而仍被求償之結果，顯不合理，並且無法防止車
    禍事故損害賠償請求權人重覆得利，是被告既已主張楊敬長
    係酒後駕駛，其已為與有過失之抗辯應可認定。
  (三)又汽車駕駛人，飲酒後其吐氣所含酒精濃度超過每公升0.25
    毫克以上者，不得駕車，道路交通安全規則第114 條第2 款
    定有明文。其立法意旨，係規定行為人於此際不得駕車，以
    避免對其他人用路人之生命、身體或財產造成危險，自屬保
    護他人之法律。本件事故發生後楊敬長之酒測值高達0.71mg
    之事實，有高雄縣政府警察局交通警察隊車禍處理小組委託
    醫院實施血液中酒精濃度檢驗報告附在該局0000000 號刑案
    偵查卷宗可參，且為兩造所不爭執，應可認為真實。是依上
    開規定，楊敬長於本件車禍事故之發生自有違反保護他人法
    律之與有過失甚明。
  (四)而損害之發生或擴大，被害人與有過失者，法院得減輕賠償
    金額或免除之，民法第217 條第1 項定有明文。本院審酌甲
    ○○與楊敬長上述過失就本件事故發生原因力之程度，楊敬
    長係酒後駕車、甲○○則為無照駕駛，認楊敬長就本件車禍
    事故發生應負9/10之過失比例、甲○○則負1/10之過失比例
    ；經被告為與有過失抗辯後，原告得請求被告給付之金額應
    為157,316 元 (計算式：1,573,157 ×1/10=157,316，元以
    下四捨五入)， 原告在此範圍內之請求為有理由，逾此部分
    則無理由，應予駁回。
  (五)被告雖另以其已與楊敬長和解，所給付之和解金額已逾原告
    給付之強制汽車責任保險金，被告已無再為賠償之義務；惟
    查，被告與楊敬長於高雄縣鳳山市調解委員會所為調解，已
    載明上開理賠金額不含強制險理賠金在內，強制險理賠由對
    造人申請，有上開調解委員會95年民調字第0023號調解書附
    卷可參，並為兩造所不爭執，則原告與楊敬長所成立之調解
    ，楊敬長並無拋棄強制汽車責任保險理賠請求之意甚明，被
    告此部分抗辯即無理由。
五、再者，能獨立以法律行為負義務者，有訴訟能力，民事訴訟
    法第45條定有明文，且係指依實體法規定享有完全的行為能
    力之人而言；而對無訴訟能力人為送達者，應向其全體法定
    代理人為之，同法第127 條第1 項亦規定甚明；是本件原告
    得請求法定遲延利息，即應自法定代理人乙○○委任之兼訴
    訟代理人戊○○提出委任狀到庭答辯之翌日起算較為合理；
    綜上所述，原告依強制汽車責任保險法第29條第1 項規定，
    代位楊敬長請求被告賠償，在157,316 元及自起訴狀繕本送
    達翌日之96年5 月30日起算之範圍內為有理由；原告其餘部
    分之請求則於法無據，應予駁回。又本件原告勝訴部分未逾
    500,000 元，應依職權宣告假執行；又被告陳明願供擔保請
    准宣告免為假執行，就原告勝訴部分亦無不合，爰酌定相當
    擔保金額准許之。
六、據上論結：本件原告之訴為一部有理由、一部無理由，爰依
    民事訴訟法第385 條第1 項前段、第79條、第389 條第1 項
    第5 款、第392 條，判決如主文。
中　　華　　民　　國　　96　　年　　7 　　月　　3 　　日
                  民事第七庭    法　官　林玉心
正本係照原本作成。
如不服本判決，應於送達後20日內，向本院提出上訴狀並表明上
訴理由，如於本判決宣示後送達前提起上訴者，應於判決送達後
10日內補提上訴理由書（須附繕本）。
中　　華　　民　　國　　96　　年　　7 　　月　　3 　　日
                                書記官　胡樂寧
